【裁判字號】    88,易,335
【裁判日期】    890331
【裁判案由】    詐欺
【裁判全文】
臺灣板橋地方法院刑事判決                          八十八年度易字第三三五號
    公  訴  人  臺灣板橋地方法院檢察署檢察官
    被      告  戊○○
    選任辯護人  江鶴鵬
                林月雪
右列被告因詐欺案件，經檢察官提起公訴（八十七年度偵字第七六九七號），本院判
決如左：
    主  文
戊○○無罪。
    理  由
一、公訴意旨略以：余戊○○（嗣後更名為戊○○，有台灣高等法院檢察署書記處八
    十八年九月七日檢英資登字第三三一三號函檢送雲林縣元長鄉戶政事務所核准更
    改姓名通報單一紙在卷，並經本院審核余戊○○之國民身分證無誤）意圖為自己
    不法之所有，於民國八十三年間，至台北縣三重市○○街二六五號乙○○住處，
    向乙○○佯稱，其父丙○○入股之僑匯營造股份有限公司（下稱僑匯公司）急需
    現金週轉，使乙○○陷於錯誤，提供所有坐落台北縣三重市○○段一三三Ｏ地號
    土地，於八十三年五月廿五日，向台灣省合作金庫中和支庫積穗辦事處（下稱合
    作金庫），設定最高限額抵押權新台幣（下同）三千五百萬元，貸款二千九百萬
    元並存入僑匯公司之帳戶，詎戊○○竟分別於八十三年五月三十日、同年六月一
    日、自行提領七百萬元、一千萬元、一千萬元，復於同年六月九日自前開僑匯公
    司帳戶，轉帳二百萬元，存入合作金庫三重支庫余戊○○之女婿陳龍峰之帳戶，
    合計二千九百萬元，嗣因乙○○久候所貸款項未曾核撥，經向合作金庫查詢，始
    知受騙，因認被告戊○○涉犯刑法第三百三十九條第一項之詐欺取財罪嫌。
二、按犯罪事實應依證據認定之，無證據不得推定其犯罪事實，又不能證明被告犯罪
    者，應諭知無罪之判決，刑事訴訟法第一百五十四條、第三百零一條分別定有明
    文。又刑法上詐欺罪之成立，以意圖為自己或第三人不法之所有，以詐術使人將
    本人或第三人之物交付為要件，所謂以詐術使人交付，必須被詐欺人因其詐術而
    陷於錯誤，若其使用方法，不能認為詐術，亦不致使人陷於錯誤，即不構成該罪
    ，最高法院四十六年台上字第二六０號著有判例，是必行為人主觀上有不法所有
    之意圖，客觀上有施用詐術使人陷於錯誤之行為，始足當之。
三、本件經訊之被告戊○○堅決否認有何詐欺犯行，辯稱：係乙○○本身要借款，故
    提出土地設定抵押權，並以僑匯公司名義借款，伊並未向乙○○詐稱僑匯公司須
    資金周轉，且貸出二千九百萬元除其中二百萬元經乙○○之父丙○○同意匯入其
    女婿陳龍峰帳戶之外，其餘款項伊均有交予丙○○，伊並未自行使用，伊並無詐
    欺等語。
四、經查：
（一）告訴人乙○○提供上開土地設定最高限額三千五百萬抵押權與合作金庫，於八
      十三年五月三十日以僑匯公司為債務人向合作金庫貸款二千九百萬元，嗣於八
      十三年五月三十日核撥二千九百萬元貸款後，先後於八十三年五月三十日、六
      月一日、六月六日，由戊○○提領現金七百萬元、一千萬元、一千萬元，另於
      六月九日轉帳存入陳龍峰帳戶二百萬元等事實，有台灣省合作金庫積穗支庫八
      十七年六月三十日合金積穗字第二七Ｏ七號函及隨函檢附之授信申請書、他項
      權利證明書、存款分戶明細表等在卷可證（參見偵查卷第一ＯＯ頁至一一二頁
      ），上開事實應堪認定。
（二）告訴人乙○○於偵審中固然始終指述被告戊○○於八十三年間向其詐稱其父丙○○入股之僑匯公司缺錢，其信以為真，提供坐落台北縣三重市○○段一三三
      Ｏ號土地設定抵押權，向合作金庫借款二千九百萬元。又證人丙○○於本院訊
      問中亦證稱：「（問：知否你兒子的土地設定抵押？）事後才知道，八十三、
      八十四年間才知有這筆錢，因公司增資欠錢。抵押借款時我不知，撥款下來也
      不知，半年後才知道」、「（問：這筆錢是你要的或兒子要用的？）不知道，
      均不是我們要用的」、「（問：二千九百萬元是否有領你用？）完全均無領給
      我用，後來知有這筆貸款公司需用錢，請被告領出來，他說用掉了，二千九百
      萬元我一點均無拿到」等語（參見本院八十八年三月十六日訊問筆錄）。惟證
      人李蔡嘉子（乙○○之母）於本院訊問時證稱：「（問：八十三年間乙○○持
      土地借款之事是否知情？）是。當初我缺錢，被告說將筆土地向銀行借錢，最
      初是要到另一家銀行借但借不到，才改到合庫借，因合庫中有『僑匯』保證，
      去辦貸款時只有我與被告同去，辦好之借款本來是要我自己使用。」等語（參
      見本院八十八年七月二日訊問筆錄），依據證人李蔡嘉子之證言，係李蔡嘉子
      等人本身需要貸款，貸得款項係供其等本人使用，並非供僑匯公司運用，告訴
      人乙○○前開指述顯非事實，是被告戊○○辯稱並未向乙○○詐稱僑匯公司須
      資金周轉一節，應堪採信。
（三）次查，證人甲○○（承辦本件抵押權設定之代書）於本院審理中具結證稱：「
      （問：本件設定抵押時戊○○有無與你談？）土地過戶時戊○○有與買方乙○○之父母親一起來。抵押之事戊○○沒有來談過」、「辦設定主要是乙○○的
      父母與我聯絡，最後是乙○○打電話給我說要辦設定。本件抵押權之辦理狀況
      乙○○的父母及其本人都有來詢問過」等語（參見本院八十九年三月十七日審
      理筆錄），顯見本件設定抵押權辦理貸款之事，告訴人乙○○、其父母丙○○
      、李蔡嘉子事先均知之甚詳，倘若被告戊○○確實向告訴人乙○○詐稱僑匯公
      司缺錢，要其拿土地出來借錢，則豈會未為丙○○發覺？由此亦可知證人丙○○證稱：「抵押借款時我不知，撥款下來也不知，半年後才知道」等語，顯然
      與事實不符。既本件借款係乙○○、李蔡嘉子、丙○○等人需資金周轉而設定
      抵押權向合作金庫貸款，自難認被告戊○○有施用何詐術。
（四）再查，被告戊○○辯稱伊受丙○○委託提領二千七百萬元，並經丙○○同意轉
      帳二百萬元與陳龍峰等情，雖為告訴人乙○○、證人丙○○、李蔡嘉子否認。
      惟證人丁○（僑匯公司會計）於本院訊問中結證稱：「乙○○土地抵押，為何
      借款我不知情，該筆借款應匯入公司帳戶，公司原來有戶頭，借款時因在合庫
      貸款，另開新戶頭，該本新存摺我沒看過，不知錢是否匯入及其詳情，是隔年
      會計師查帳時才知有合庫這戶頭。那合庫存摺我曾於八十五年去申請補發一本
      ，但只有新資料結餘多少，沒有就資料」、「該存摺只用來扣繳利息使用，沒
      印象是否有人去領錢或當初戶頭裡有多少錢，拿存摺前不知誰付息，存摺交我
      後，銀行通知催繳時，我通知丙○○去匯錢到該戶頭，約持續了半年情形」、
      「好像有問過股東，有股東告訴我是丙○○拿土地設定的」等語（參見本院八
      十八年六月十一日訊問筆錄），是本件貸款係乙○○、李蔡嘉子、丙○○等人
      本身需要而向合作金庫借貸已如前述，倘若丙○○等人未拿到貸款，其等豈會
      願意支付貸款利息，故被告戊○○辯稱有交付上開款項與丙○○一節，尚非無
      稽。況且，果真上開款項係由戊○○自行提領花用，則何以被告戊○○早在八
      十三年五、六月間提領款項，而告訴人遲至八十七年四月九日始對被告戊○○
      提出告訴？更見被告戊○○前開所辯，堪以採信。
（五）綜上所述，告訴人乙○○本身欲借貸資金，提供其所有土地，以僑匯公司名義
      借款，被告戊○○自無施用詐術可言。被告戊○○前開所辯，應堪採信。此外
      ，本院復查無任何積極確切之證據，足以證明被告有何詐欺犯行，其犯罪既不
      能證明，自應諭知無罪之判決。
據上論斷，應依刑事訴訟法第三百零一條第一項前段，判決如主文。
本案經檢察官黃明絹到庭執行職務
中      華      民      國      八十九      年      三    月    三十一  日
                                  臺灣板橋地方法院刑事第三庭
                                          法  官 連育群
右正本證明與原本無異。
如不服本判決，應於判決送達後十日內，向本院提出上訴狀。
                                          書記官 黃秀燕
中      華      民      國      八十九      年      三    月    三十一  日


司法院資訊處製作；財團法人民間司法改革基金會備份。
